【裁判字號】    90,訴,978
【裁判日期】    900731
【裁判案由】    戶政
【裁判全文】
臺中高等行政法院判決                                九十年度訴字第九七八號
                              .
  原      告  甲○○
  被      告  彰化縣政府
  代  表  人  乙○○（縣長）
  訴訟代理人  丙  ○
右當事人間因戶政事件，原告不服內政部中華民國九十年五月二日台（九十）內訴字
第九００三五一三號訴願決定，提起行政訴訟。本院判決如左︰
    主  文
原告之訴駁回。
訴訟費用由原告負擔。
    事  實
一、事實概要：
    原告於民國八十九年十二月三十日持憑補發之台南縣新營國小畢業證書、學籍表
    及經財團法人海峽交流基金會驗證其於大陸地區之堂姐、鄰居於公證員前陳述證
    詞之公證書各乙份向被告所屬溪州鄉戶政事務所申請更正其出生年月日，欲將原
    告於三十八年隨父親來台初次設籍時申報之出生年月日「民國二十七年八月十五
    日」更正為「民國三十年十月五日」，案經該所函報被告核定。被告由所附資料
    進行初步審核後，雖認為附繳證件之資料建立日期較在台初次登記戶籍之證件發
    證日期為後，與內政部函頒之「更正戶籍登記出生年月日辦法」第三條規定明顯
    不符，惟因其就學年齡確與一般常情有異，為保障原告權益，乃敘明理由報請內
    政部核釋，案經內政部核復不宜辦理更正，被告乃依據「更正戶籍登記出生年月
    日辦法」暨內政部函釋意旨予以駁回。原告不服，提起訴願亦遭決定駁回，遂提
    起行政訴訟。
二、兩造聲明：
    (一)原告聲明求為判決：訴願決定及原處分均撤銷。
    (二)被告聲明求為判決：駁回原告之訴。
三、兩造陳述：
    (一)原告主張：
      1.原告於民國三十八年隨父來台時，家伯父因原告自幼即體格稍大，為讓原告
        能提早就業或學徒，以解決家庭經濟問題，遂將原告出生年月日超報成「民
        國二十七年八月十五日」。原告在台南縣新營國小重新就讀時，與弟董啟昌
        （民國○○○年○月○○○日生）雖相差四歲，然就讀年級卻僅相差一年，
        被告用以偏蓋全之理念斷定為特殊原因延誤入學所致，置原告合法權益不顧
        ，且原告之學籍表示幾經塗改，必與原告超報出生日期有相當因果關係，則
        當年申報戶籍登記顯然有誤、不合常情可證。
      2.目前全國戶政機關所依據之內政部頒「更正戶籍出生年月日辦法」，未考量
        時空環境差異及當事人舉證資料取得之可能性，無異形成法律上所無之限制
        ，法令規定瑕疵至為明顯，對人民合法權益之維護，應非先進法制所足取，
        依據行政程序法第一百十一條第三款及第七款規定之法理，上開規範應不適
        用。
    (二)被告答辯：
      1.被告由原告所附資料進行初步審核後，雖認其附繳證件之資料建立日期較在
        台初次登記戶籍之證件發證日期為後，與內政部函頒之「更正戶籍登記出生
        年月日辦法」第三條規定明顯不符，惟因其就學年齡確與一般常情有異，為
        保障原告權益，乃敘明理由報請內政部核釋，案經內政部核復略以：「：：
        ：案附『台南縣新營國小畢業證書』及『學籍表』均載明甲○○先生之出生
        年月日為『民國二十七年八月十五日』，上開文件無法證明渠出生年月日係
        申報錯誤，又渠提憑財團法人海峽交流基金會驗證之『公證書』，非屬『更
        正戶籍登記出生年月日辦法』第三條第一項第六款規定之『其他機關核發之
        證明文件』，不宜辦理更正。：：：」，被告乃依據「更正戶籍登記出生年
        月日辦法」暨內政部上開函釋意旨，於民國九十年一月二十九日以九０彰府
        民戶字第一九八一二號函予以駁回。
      2.原告認被告以偏概全，斷定原告與其弟間之學齡差異為延誤入學所致，置原
        告合法權益之維護於不顧云云，亦有誤解。按行政程序法第三十六條之規定
        ，行政機關應依職權調查證據，不受當事人主張之拘束，對當事人有利及不
        利之事項一律注意，故本府依論理及經驗法則，雖認當事人所引教育程度之
        推論，或有其可能性存在，然因缺乏符合「更正戶籍登記出生年月日辦法」
        之佐證資料，予以否准，並無不妥。
      3.原告認為「更正戶籍登記出生年月日辦法」，未考量時空環境差異及當事人
        舉證資料取得之可能性，無異形成法律上所無之限制，依據行政程序法第一
        百十一條第三款及第七款規定應不適用乙節。核「更正戶籍登記出生年月日
        辦法」係屬行政規則，並非行政處分，故不屬行政程序法第一百十一條規範
        之範疇。再者，該辦法是否有必要針對特殊情形加以調整修正？其限制人民
        之自由權利是否符合誠信原則、比例原則、信賴保護原則或公益原則等行政
        法上之一般原則？因被告不具規範審查權，亦不具規範修訂權，是該辦法在
        未經主管機關或大法官會議修正廢止前，被告仍受其羈束，無權不予適用。
    理  由
一、按「戶籍登記之出生年月日錯誤者，除因戶籍人員過錄錯誤，得由戶政事務所主
    動查明更正外，應由當事人、原申請人或利害關係人以言詞或書面向戶籍所在地
    戶政事務所申請查明更正；其錯誤非出自戶籍所在地戶籍人員者，該戶政事務所
    應向其原申請登記之戶政事務所查明更正。」「戶籍登記之出生年月日因申請人
    申報錯誤者，當事人、原申請人或利害關係人向戶籍所在地戶政事務所申請更正
    登記，應提出左列證明文件之一：一、在臺初次登記戶籍或登記戶籍前之戶籍資
    料。二、原始國民身分證。以蓋有發證機關印信，並以其發證日期較在臺初次登
    記戶籍之證件發證日期先者為限。三、各級學校之畢業證書或畢業證明書。以其
    資料建立日期或發證日期較在臺初次登記戶籍之證件發證日期先者為限。四、公
    、私立醫院或合格助產士出具之出生證明書。其發證日期較在臺初次登記戶籍之
    證件發證日期為後者，應有相關資料可稽。五、國防部及陸、海、空軍、聯勤、
    軍管區（含前警備）總司令部、憲兵司令部所發停、除役、退伍（令）證明書或
    兵籍資料證明書，以其兵籍資料建立日期較在臺初次登記戶籍之證件發證日期先
    者為限。六、其他機關核發之證明文件。以其發證日期或資料建立日期較在臺初
    次登記戶籍之證件發證日期先者為限。但發證日期較在臺初次登記戶籍之證件發
    證日期為後者，應檢附資料建立日期較在臺初次登記戶籍之證件發證日期為先之
    有關機關檔存原始資料影本。」更正戶籍登記出生年月日辦法第二條及第三條著
    有規定。
二、本件原告據以申請將出生年月日由民國二十七年八月十五日更正為民國三十年十
    月五日，係提出台南縣新營國小畢業證明書、學籍表各一件及經海基會驗證之公
    證書二件為證。經查所提台南縣新營國小畢業證明書載明原告出生年月日為民國
    二十七年八月十五日，學籍表雖有塗改痕跡，亦仍載明原告出生年月日為民國二
    十七年八月十五日，是該畢業證明書及學籍表並未證明原告係民國○○年○月○
    日出生。亦無法以該畢業證明書載明原告四十三年七月畢業及學籍表上曾有塗改
    痕跡，即遽以推斷原告係民國○○年○月○日出生。另查經海基會驗證之公證書
    二件，係原告於大陸地區之堂姊董淑玉及鄰居王志蘭出具證明原告係於西元一九
    四一年十月五日出生之證明書並經山東省公證處予以公證，該公證書或證明書並
    非機關檔存原始資料，自非屬更正戶籍登記出生年月日辦法第三條第一項第六款
    規定之「其他機關核發之證明文件」，是原告所提上述證明文件，不符合更正戶
    籍登記出生年月日辦法第三條各款所定情形。原告雖另主張上開辦法依據行政程
    序法第一百十條第三款、第七款之法理，應不能適用。然行政程序法第一百十條
    各款係規範行政處分無效之情形，與更正戶籍登記出生年月日辦法係屬行政規章
    無涉。況該辦法第三條第一款至第五款列舉各種可能提出之證明文件，第六款則
    概括其他機關核發之證明文件，亦無行政程序法第一百十一條第三款所指「內容
    對任何人均屬不能實現」、及第七款所指「其他具有重大明顯之瑕疪」之情形，
    原告上開主張亦不足採。
三、綜上所述，被告駁回原告更正出生年月日之聲請，核無不合，訴願決定遞予維持
    亦無違誤，原告聲明求為撤銷，為無理由，應予駁回。
據上論結，本件原告之訴為無理由，爰依行政訴訟法第一百九十五條第一項後段、第
九十八條第三項前段，判決如主文。
中    華    民    國     九十        年      七      月     三十一      日
                    臺 中 高 等 行 政 法 院  第 二 庭
                                審 判 長 法  官      沈  水  元
                                         法  官      林  秋  華
                                         法  官      王  德  麟
右正本證明與原本無異。
如不服本判決，應於判決送達後二十日內向本院提出上訴書狀，其未表明上訴理由者
，應於提起上訴後二十日內向本院提出上訴理由書（須依對造人數附具繕本）；如於
本判決宣示或公告後送達前提起上訴者，應於判決送達後二十日內補提上訴理由書（
須附繕本）。未表明上訴理由者，逕以裁定駁回。
提起上訴應預繳送達用雙掛號郵票拾份(每份三十四元)。
中    華    民    國     九十        年      八      月       一        日
                                         法院書記官  邱  吉  雄


司法院資訊處製作；財團法人民間司法改革基金會備份。
